【裁判字號】    96,上,331
【裁判日期】    970319
【裁判案由】    租佃爭議
【裁判全文】
臺灣高等法院臺中分院民事判決           96年度上字第331號
上  訴  人  乙○○
訴訟代理人  林瓊嘉律師
複代理人    方鴻枝律師
視同上訴人  丙○○
被上訴人    甲○○
                        樓
訴訟代理人  陳漢洲律師
            陳嘉宏律師
上列當事人間租佃爭議事件，上訴人對於民國96年10月5日臺灣
南投地方法院96年度訴字第217號第一審判決提起上訴，本院於
97年3月5日言詞辯論終結，判決如下：
    主  文
上訴駁回。
第二審訴訟費用由上訴人負擔。
原判決所命給付，如上訴人於假執行程序實施前，以新台幣玖佰
玖拾萬元為被上訴人供擔保後，得免為假執行。
    事實及理由
壹、程序方面：
  按民事訴訟法第56條第1項第1款，所謂共同訴訟人中一人之行
  為，有利益於共同訴訟人或不利益於共同訴訟人，係指於行為
  當時就形式上觀之，有利或不利於共同訴訟人而言。非指經法
  院審理結果有利者其效力及於共同訴訟人，不利者其效力不及
  於共同訴訟人而言，故共同訴訟人中之一人，對於下級法院之
  判決聲明不服提起上訴，在上訴審法院未就其內容為審判之前
  ，難謂其提起上訴之行為對於他共同訴訟人不利，其效力應及
  於共同訴訟人全體，即應視其上訴為共同訴訟人全體所為（最
  高法院52年度台上字第1930號判例參照）。本件系爭坐落南投
  縣埔里鎮○○段568、569、578地號農地（依序面積各為878.7
  4、943.69、1319.94平方公尺，下稱系爭耕地）之承租人原為
  豹水木，其死亡後變更為乙○○、豹利榮，又豹利榮死亡後，
  由丙○○（原名為豹志仁）繼承，此有私有耕地租約登記簿、
  姓名更改資料、戶籍謄本等件均影本在卷可稽，且為上訴人所
  不爭（見本審卷第77頁），依民法第1151條規定，系爭承租權
  應屬上訴人全體之公同共有，本件訴訟標的對於上訴人全體即
  須合一確定。上訴人乙○○在第一審受敗訴判決後，雖僅其一
  人提起上訴，依民事訴訟法第56條第1項第2款規定，其上訴之
  效力應及於第一審共同被告丙○○，即應併列其為上訴人，合
  先敘明。
貳、實體方面：
一、被上訴人起訴主張：
  (一)上訴人乙○○、丙○○依耕地三七五減租條例，承租被上訴
    人所有系爭耕地，租賃期間從92年1月1日至97年12月31日止
    ，然被上訴人於95年間發現上訴人未徵得被上訴人同意，擅
    自於系爭耕地搭蓋建物，作為檳榔攤及卡拉ＯＫ店等從事商
    業行為。經被上訴人於95年4月4日以存證信函通知上訴人已
    違反耕地三七五減租條例承租人應自任耕作之規定，被上訴
    人乃於96年1月5日向南投縣埔里鎮公所申請終止租賃契約，
    經鎮公所人員陳瑞紅於同年1月8日現場勘查，發現系爭耕地
    確實有搭蓋建物從事商業行為之事實，並函知上訴人終止租
    賃契約，至同年2月1日再次勘查時，才發現建物業已拆除。
    本件被上訴人聲請終止租約，上訴人提出異議，經提請埔里
    鎮耕地租佃委員會調解不成立，移送南投縣政府租佃調解委
    員會調處均無法達成協議，上訴人未自任耕作，有同條例第
    16條之情形，原訂租約無效。爰本於租賃物返還請求權，請
    求上訴人應將系爭耕地返還於被上訴人。
  (二)系爭耕地有搭蓋建物從事商業行為之事實，業經上訴人丙○
    ○於原審所自認，上訴人乙○○雖辯稱其與上訴人丙○○分
    別使用系爭耕地，而其使用部分並無違法情事。惟系爭耕地
    有搭蓋建物從事商業行為已長達數年之久，乙○○同為耕地
    承租人，亦有維持自任耕作之義務，上訴人乙○○上開所辯
    ，自不足採。
  (三)訴之聲明：(1)上訴人應將坐落於南投縣埔里鎮○○段568 、
    569、578地號農地（依序面積各為878.74、943.69、1319.
    94平方公尺）返還被上訴人；(2)願供擔保，請准宣告假執行
    。
二、上訴人則以下各詞置辯：
  (一)上訴人丙○○部分：系爭耕地有作為檳榔攤及卡拉ＯＫ店使
    用，均係伊父親生前所為，父親過世後，伊即拆除上開檳榔
    攤及及卡拉ＯＫ店，現並種植茭白筍，希望繼續承租。
  (二)上訴人乙○○部分：被上訴人所述檳榔攤及卡拉ＯＫ店係設
    置在丙○○使用之568地號土地，伊無權干涉，而伊管理使
    用之569、578地號土地部分並無違法情事，希能繼續承租。
  (三)答辯之聲明均：駁回被上訴人之訴。
三、原審判決上訴人應將坐落南投縣埔里鎮○○段568地號、同
    段569地號、同段578 地號之土地返還於被上訴人。上訴人
    上訴之聲明均為：(一)原判決不利上訴人部分廢棄；上開廢棄
    部分，被上訴人在第一審之訴駁回；(二)第一、二審訴訟費用
    由被上訴人負擔；(三)如受不利判決，願供擔保請准宣告免予
    假執行。被上訴人答辯之聲明：(一)上訴駁回；(二)第一、二審
    訴訟費用由上訴人負擔。
四、被上訴人主張上訴人乙○○、丙○○依耕地三七五減租條例
    ，共同承租被上訴人所有系爭耕地，然於95年間擅自於系爭
    耕地搭蓋建物，作為檳榔攤及卡拉ＯＫ店等從事商業行為，
    被上訴人於95年4月4日以存證信函通知上訴人已違反耕地三
    七五減租條例，復於96年1月5日向埔里鎮公所申請終止租賃
    契約，經鎮公所人員陳瑞紅於同年1月8日現場勘查，發現系
    爭耕地確實有搭蓋鐵皮建物從事商業行為之事實，為上訴人
    丙○○所不爭執，並經證人張文信於本院審理時到庭結證屬
    實（見本審卷第22頁第28列），且有被上訴人提出之存證信
    函、照片，及埔里鎮公所耕地租佃調解委員會調解筆錄及查
    勘照片附卷可參。上訴人以前詞置辯，上訴人乙○○並以伊
    管理使用部分已因遺產分割，而與丙○○使用之耕地分開而
    無關，2人非共同租用系爭耕地等語。本件兩造之爭執點即
    為：(一)系爭耕地上搭建檳榔攤及卡拉ＯＫ店建物是否違反耕
    地三七五減租條例第16條第1項規定？(二)系爭耕地之租賃契
    約就系爭耕地三筆是否由上訴人共同承租而不可分？或上訴
    人於遺產分割後，乙○○是否就同段569、578號土地與被上
    訴人成立租約，而上訴人豹志仁就同段568號土地與被上訴
    人成立租約？
    茲分述如下：
  (一)系爭耕地上搭建檳榔攤及卡拉ＯＫ店建物是否違反耕地三七
    五減租條例第16條第1項規定？
    1.按承租人應自任耕作，並不得將耕地全部或一部轉租於他
      人。承租人違反前項規定時，原訂租約無效，得由出租人
      收回自行耕種或另行出租，耕地三七五減租條例第16條第
      1、2 項分別定有明文。而耕地三七五減租條例第16條第2
      項所謂原訂租約無效，係指承租人違反前項所定不自任耕
      作或轉租之限制時，原訂租約無待於終止，當然向後失其
      效力，租賃關係因而歸於消滅而言。非謂租賃關係自始不
      存在。故出租人應有租賃物返還請求權，此觀諸同條項後
      段：「得由出租人收回自行耕或另行出租」之規定自明（
      最高法院80年度台再字第15號判例意旨參照）。再按所謂
      承租人應自任耕作，係指承租人應以承租之土地供自己從
      事耕作之用而言，如承租人以承租之土地建築房屋居住或
      供他非耕作之用者，均在不自任耕作範圍之內，應構成同
      條例第2項所定原訂租約無效之原因（最高法院70年度台
      上字第4637號判例參照）。
    2.經查，本件上訴人與被上訴人間依據耕地三七五減租條例
      訂有私有耕地租約，承租系爭耕地從事耕作，此有台灣省
      南投縣私有耕地租約書乙紙在卷可憑，而系爭耕地於95年
      間確有搭設鐵皮建物，供作檳榔攤及卡拉ＯＫ店等使用為
      上訴人丙○○所自認。而系爭耕地上搭建前揭地上建物，
      顯非因便利耕作而設置，而其設置致耕地無法地盡其利，
      自有不自任耕作之情事，兩造就系爭耕地所訂立之耕地租
      約，自上訴人違反上開不自任耕作之限制規定時，無待於
      被上訴人為終止之表示，當然向後失其效力，租賃關係因
      而歸於消滅。
    3.又承租人不自任耕作之情形，縱僅存在於承租土地之一部
      ，不論其面積多寡，全部租約仍屬無效（最高法院92年度
      台上字第2494號判決意旨參照）。本件系爭耕地租約，係
      由上訴人乙○○、丙○○共同向被上訴人承租，期間從92
      年1月1日至97年12月31日止，已如前述，則系爭耕地於承
      租期間，上訴人2人均有維持自任耕作義務，上訴人丙○
      ○以上開建物係伊父親搭建，父親過世後，已拆除系爭建
      物，系爭耕地並無變更為非耕地使用之情形，及上訴人乙
      ○○以搭建鐵皮建物供卡拉ＯＫ店並非於其管領使用之土
      地，伊無法干涉等，均非可採。
  (二)系爭耕地之租賃契約就系爭耕地三筆是否由上訴人共同承租
    而不可分？
    上訴人乙○○雖辯稱系爭耕地於遺產分割後，伊就同段569
    、578地號土地耕作而與被上訴人另成立租約，南投縣埔里
    鎮公所行政機關為登記方便而載為共同承租，實非上訴人2
    人共同承租系爭耕地云云。惟查：系爭南投縣私有耕地租約
    書載明出租人李悌仁、承租人為上訴人乙○○、丙○○2人
    共同承租，此有台灣省南投縣私有耕地埔籃字第74 號租約
    書一件附卷可稽（見原審卷第39頁）；又關於耕地之租佃發
    生繼承，依台灣省耕地租約登記辦法及內政部（90）台內地
    字第9012980號函可知，應由具自耕能力之現耕繼承人，檢
    附繼承證明文件（現耕切結書、繼承系統表、非現耕繼承人
    繼承權拋棄證明或同意由現耕繼承人繼承書）等方得申請變
    更登記。而一經登記後，原租賃契約主體即變更為現出租人
    及承租人。依據系爭耕地租約書、南投縣埔里鎮公所96年1
    月5日埔工字第0960000492號函受理單獨申請租約登記通知
    書、96年5月14日埔工字第10780號三七五租約逕為登記通知
    書、私有耕地租約登記簿均影本在卷可知（分見原審卷第32
    、37頁、本審卷第40至42頁），系爭耕地目前為上訴人乙○
    ○、丙○○2人共同承租，且為上訴人所申請登記而來，並
    非行政機關逕行認定，而原租約訂立時之申請文件歷經921
    地震時已遺失等情，復經埔里鎮公所函復在案，有該所97年
    1月31日埔鎮工字第0970001883號函附卷可稽（見本審卷第
    49頁），上訴人主張租約於申請當時已分開訂立，租約通知
    書係承辦單位方便作為，而非上訴人乙○○與豹利榮共同繼
    承云云，因無法證明以實其說，是上訴人主張其中568地號
    土地由丙○○承租、569、578地號土地由乙○○承租，與事
    實不符，自不足採信。系爭耕地既為上訴人所共同承租，而
    上訴人丙○○違反使用其中同段568地號土地，而有無效之
    情形，全部租約無效，有如前述，被上訴人請求上訴人返還
    系爭耕地，即屬於法有據，應予准許。
五、綜上所述，本件被上訴人主張上訴人不自任耕作，依據耕地
    三七五減租條例第16條第2項之規定，上開耕地租約依法已
    屬無效為可採，上訴人所辯遺產分割後已非共同承租系爭耕
    地，上訴人2人係各自使用耕作土地為無可取。上訴人因違
    法使用系爭耕地，兩造租賃關係消滅後，被上訴人自得依租
    賃物返還請求權請求上訴人將系爭耕地返還。從而，被上訴
    人本於租賃物返還請求權，請求上訴人應將坐落南投縣埔里
    鎮○○段568地號、同段569、569、578地號之土地返還於被
    上訴人為有理由，應予准許。是則原審判決上訴人敗訴，於
    法並無不合。上訴意旨指摘原判決不當，求予廢棄改判，為
    無理由，應予駁回其上訴。
六、又本件待證事實已臻明確，兩造其餘攻擊防禦方法及舉證，
    對判決之結果已不生影響，爰不一一詳為審酌，附此敘明。
七、據上論結，本件上訴為無理由，依民事訴訟法第449條第1項
    、第78條、第85條第一項前段、第463條、第392條，判決如
    主文。
中    華    民    國    97    年    3     月    19    日
                  民事第五庭    審判長法  官  林陳松
                                      法  官  鄭金龍
                                      法  官  王重吉
以上正本係照原本作成。
如對本判決上訴，須於收受判決送達後二十日內向本院提出上訴
書狀，其未表明上訴理由者，應於提出上訴後二十日內向本院提
出上訴理由書（須按他造人數附具繕本）。
上訴時應提出委任律師為訴訟代理人之委任狀。具有民事訴訟法
第四百六十六條之一第一項但書或第二項之情形為訴訟代理人者
，另應附具律師及格證書及釋明委任人與受任人有該條項所定關
係之釋明文書影本。
                                      書記官  林玉惠
中    華    民    國    97    年    3     月    20    日
                                                      Ａ


司法院資訊處製作；財團法人民間司法改革基金會備份。
